【裁判字號】    88,易,3321
【裁判日期】    891006
【裁判案由】    詐欺
【裁判全文】
臺灣臺南地方法院刑事判決                        八十八年度易字第三三二一號
    公  訴  人  臺灣台南地方法院檢察署檢察官
    被      告  乙○○
右列被告因詐欺案件，經檢察官提起公訴（八十八年度偵字第九七八七號），本院判
決如左：
    主  文
乙○○連續意圖為自己不法之所有，以詐術使人將本人之物交付，處有期徒刑柒月。
    事  實
一、乙○○於民國（下同）八十七年七月十日，自任會首召集如附表所示之互助會，
    每月每會二萬元，得標順序以抽籤為準，已得標會員每會二萬四千元，會員及會
    首共計二十六會。詎乙○○基於意圖自己不法所有之概括犯意，明知於八十七年
    九、十月間（即第三、四會）已因週轉不靈而止會，且其基於與如附表之各會員
    所締結之合會契約，應負有告知止會之義務，竟連續隱瞞上開互助會止會之事實
    ，仍繼續向活會會員丁○○、己○○二人收取會款，致渠等二人陷於錯誤而陸續
    交付會款各達四十四萬八千元，至八十八年五月十日止。嗣於八十八年六月間，
    乙○○告知渠等二人止會一事，始知受騙。
二、案經被害人丁○○、己○○訴由台灣台南地方法院檢察署檢察官偵查起訴。
  理  由
一、訊據被告乙○○固不否認有召集如附表之互助會並隱瞞止會事實而繼續收取會款
    之事實，然矢口否認有何詐欺犯行，辯稱：因為丁○○和己○○二人與伊先生當
    時還有生意往來，伊擔心若宣布止會，會影響到伊先生的生意經營云云。惟按對
    於一定結果之發生，法律上有防止之義務，能防止而不防止者，與因積極行為發
    生結果者同，刑法第十五條第一項定有明文；次按刑法第三百三十九條第一項之
    詐欺取財罪，於消極不作為之情形，若行為人基於法律規定、當事人契約之約定
    或誠信原則等，其負有告知真實之義務，則此時該消極不做為即與積極之詐術行
    為等價。是本件被告基於與各會員間締結之合會契約，對告訴人丁○○、己○○
    即均負有告知止會之義務，然卻未能防止渠等二人陷於錯誤而繼續交付會款而不
    防止，該不告知止會之行為即與積極之詐術行為等價。是不論被告內心動機為何
    ，均不影響被告主觀之不法所有意圖。是本件事證明確，被告右揭詐欺犯行堪以
    認定，應予依法論科。
二、核被告乙○○所為，係犯刑法第三百三十九條第一項詐欺取財罪。又被告先後向
    告訴人丁○○、己○○收取會款，使渠等二人陷於錯誤而交付會款之行為，時間
    緊接，所犯係構成要件相同之罪名，顯係出於概括犯意而為之，為連續犯，應依
    連續犯規定論以一罪，並依法加重其刑。爰審酌被告之動機、目的、手段、犯後
    態度、詐騙所得金額以及尚未與各活會員達成和解等一切情狀，量處如主文所示
    之刑，以資懲儆。
三、至併案部分（八十八年偵字第一四二二三號、八十九年度偵字第七一一九號）另
    以被告乙○○承接前開不法所有之意圖，自八十五年起至八十八年五月底止，明
    知已周轉困難，竟連續向辛○○、甲○○、庚○○、戊○○、洪素芷、丙○○六
    人詐稱投資機票，需要資金調度，致辛○○等六人陷於錯誤，而同意共同投資並
    各交付三百五十四萬元、一百二十萬元、九萬五千元、三十六萬元、三十六萬、
    一百零一萬九千七百四十元，因認被告涉有詐欺罪嫌云云。然查：（一）前開被
    害人除丙○○外，辛○○等五人與被告原即各存在資金往來之信賴關係，且被告
    並均確實給付前開五人投資機票買賣之紅利長達一段期間，是被告辯稱伊並未有
    詐術行為之實施，應堪採信。（二）次按因清償債務而對於債權人負擔新債務者
    ，除當事人另有意思表示外，若新債務不履行時，舊債務不消滅，民法第三百二
    十條定有明文，是本件被告所交付予被害人丙○○之票據，均係為清償舊債，是
    縱該票據均未兌現，被害人另受損害，自無法與前開犯罪事實成立連續犯，是併
    案部分均非起訴不可分效力所及之範圍，本院自不得就未經起訴部分加以審判，
    應退回承辦檢察官依法辦理，併此敘明。
據上論斷，應依刑事訴訟法第二百九十九條第一項前段，刑法第五十六條、第三百三
十九條第一項，罰金罰鍰提高標準條例第一條前段，判決如主文。
本案經檢察官曾昭凱到庭執行職務。
中      華      民      國      八十九      年    十    月    六       日
                                      臺灣臺南地方法院刑事第三庭
                                          法  官  謝家宜
右正本證明與原本無異。
如不服本判決，應於判決送達後十日內，向本院提出上訴狀。
                                          書記官  魏芝雯
中      華      民      國      八十九      年    十    月    九       日
附錄本件論罪科刑法條全文：
刑法第三百三十九條第一項：
意圖為自己或第三人不法之所有，以詐術使人將本人或第三人之物交付者，處五年以
下有期徒刑、拘役或科或併科一千元以下罰金。


司法院資訊處製作；財團法人民間司法改革基金會備份。
